【裁判字號】    98,婚,84
【裁判日期】    980922
【裁判案由】    確認婚姻無效
【裁判全文】
臺灣新竹地方法院民事判決                98年度婚字第84號
原      告  丁○○
原  告  兼
訴訟代理人  丙○○
被      告  乙○○
            甲○○
上列當事人間請求確認婚姻無效事件，本院於民國98年9月8日辯
論終結，判決如下：
    主  文
確認被告乙○○與蘇繼鋒（身分證統一編號：Ｚ000000000號）之
婚姻無效。
訴訟費用新台幣5,200元由被告乙○○負擔新台幣3,000元、餘新
台幣2,200元由被告甲○○負擔。
    事實及理由
壹、原告主張：
一、原告二人與訴外人蘇繼鋒（已歿）間為兄弟關係，於本院另
    案89年度重訴字第126號分割共有物事件，均為當事人。訴
    外人蘇繼鋒生前曾與被告甲○○結婚，後雙方於民國（下同
    ）82年6月10日於美國判決離婚，並於83年6月2日辦妥離婚
    戶籍登記；另被告乙○○（原名羅九妹），戶籍上雖登記係
    於83年7月3日與訴外人蘇繼鋒結婚，惟其曾另案對於訴外人
    吳淑美等起訴，請求確認其與訴外人蘇繼鋒之婚姻有效，經
    台灣高等法院91年度家上字第360號判決確定，認定其實際
    與訴外人蘇繼鋒舉行結婚儀式日期為81年10月10日，斯時訴
    外人蘇繼鋒與被告甲○○之婚姻尚屬存在，故被告乙○○與
    訴外人蘇繼鋒所舉行之公開儀式，不論是否合乎民法結婚之
    要件，依民法第985條第1項、第988條第2款規定，結婚因重
    婚而無效，是以原告之父母蘇木榮、蘇陳素、蘇繼鋒相繼
    死亡，均尚未辦理繼承登記，而被告乙○○與訴外人蘇繼鋒
    之婚姻既經法院判決確定為無效，而被告乙○○單獨持虛偽
    之文件所為之戶籍結婚登記，致公益及原告與被告乙○○間
    法律關係不符，應依法撤銷，惟新竹縣竹北市戶政事務所竟
    函覆原告須提憑「法院確認被告乙○○與訴外人蘇繼鋒婚姻
    無效」之判決書暨確定證明書，方可辦理撤銷被告乙○○與
    訴外人蘇繼鋒之結婚登記。原告為此提起本件訴訟，請求判
    決確認被告乙○○與訴外人蘇繼鋒之婚姻無效。
二、本件原告雖曾起訴並經本院於97年4月3日以96年度婚字第37
    2號判決確認被告乙○○與訴外人蘇繼鋒之婚姻無效，但被
    告乙○○上訴後，經台灣高等法院廢棄並駁回原告之訴，其
    理由係以民事訴訟法第569條規定：由第三人起訴主張一人
    同時與二人以上結婚為理由之婚姻無效之訴，應以結婚人全
    體為共同被告，當事人適格方無欠缺，而原告卻僅以乙○○
    為被告，故認原告起訴不合法。
貳、被告乙○○則辯以：台灣高等法院97年度家上字第162號判
    決已確認被告乙○○婚姻有效，故應有一事不再理之適用；
    另被告甲○○行蹤不明，已失聯近20年；訴外人蘇繼鋒之除
    戶謄本配偶是乙○○，且被告乙○○之戶籍謄本配偶仍係訴
    外人蘇繼鋒（歿）等語，並求為駁回原告之訴。
參、被告甲○○未於言詞辯論期日到場，亦未提出書狀作何聲明
    或陳述。
肆、程序方面：
一、被告甲○○經合法通知，未於言詞辯論期日到場，查無民事
    訴訟法第386條各款所列情形，依原告之聲請，由其一造辯
    論而為判決。
二、按確認法律關係之訴，非原告有即受確認判決之法律上利益
    者，不得提起之，民事訴訟法第247條第1項定有明文。又結
    婚，應有公開儀式及二人以上之證人；經依戶籍法為結婚之
    登記者，推定其已結婚，亦為修正前民法第982條所明定。
    而婚姻關係之有效存在與否，攸關與配偶間之親屬成立姻親
    關係之有無、繼承財產等權利義務甚鉅，如婚姻因重婚而有
    無效情事，惟因戶籍上結婚之登記，致婚姻關係究屬有效與
    否，於可能具有繼承權或共同繼承財產之親屬間未明確而有
    不安之狀態存在，且此種不安之狀態得以確認判決除去者，
    即應認原告有即受確認判決之法律上利益。查本件原告主張
    被告乙○○與訴外人蘇繼鋒舉行結婚儀式時，訴外人蘇繼鋒
    與被告甲○○之婚姻尚屬存在，故被告乙○○與訴外人蘇繼
    鋒之婚姻，因訴外人蘇繼鋒重婚而為無效，則為被告乙○○
    堅決否認其與訴外人蘇繼鋒之婚姻有無效情事，而被告乙○
    ○現於戶籍登記上仍有與訴外人蘇繼鋒於83年7月3日結婚之
    登記，並註記其配偶蘇繼鋒已歿等情，業據原告提出被告戶
    籍謄本、訴外人蘇繼鋒除戶戶籍謄為證，可認被告乙○○與
    訴外人蘇繼鋒已依戶籍法辦理結婚之登記，依照上開規定，
    應認被告乙○○與訴外人蘇繼鋒在法律上即應推定為已結婚
    ，形式上仍有婚姻關係存在，則訴外人蘇繼鋒如無任何直系
    血親卑親屬，應認原告與其他兄弟姐妹，及訴外人蘇繼鋒之
    配偶，就訴外人蘇繼鋒之遺產均有繼承權，故被告乙○○得
    否以訴外人蘇繼鋒配偶之身份，與原告共同繼承訴外人蘇繼
    鋒父母之遺產，及與原告間是否具有姻親之關係存否不明確
    ，均有使原告私法上之法律關係處於不安之狀態，而有受侵
    害之危險，且此危險確實得以對於被告乙○○之確認判決而
    除去，故原告自有訴請確認被告乙○○與訴外人蘇繼鋒間婚
    姻關係無效之法律上利益，合先敘明。
三、次按婚姻事件之當事人，由夫或妻起訴者，以其配偶為被告
    。由第三人起訴者，以夫妻為共同被告。但撤銷婚姻之訴，
    其夫或妻死亡者，得以生存者為被告。以一人同時與二人以
    上結婚為理由之婚姻無效之訴，由結婚人起訴者，以其餘結
    婚人為被告；由第三人起訴者，以結婚人全體為共同被告。
    前項起訴，結婚人一方中有死亡者，以生存之結婚人為被告
    ，民事訴訟法第569條規定甚明。是由第三人起訴主張一人
    同時與二人以上結婚為理由之婚姻無效之訴，應以結婚人全
    體為共同被告，當事人適格方無欠缺。本件原告起訴主張被
    告乙○○與訴外人蘇繼鋒結婚時，訴外人蘇繼鋒與被告甲○
    ○之婚姻關係尚屬存在，而認被告乙○○與訴外人蘇繼鋒之
    婚姻無效，並請求確認被告乙○○與訴外人蘇繼鋒之婚姻無
    效，依上揭規定，當應以結婚人全體為共同被告，而訴外人
    蘇繼鋒已91年8月6日死亡，有除戶謄本可稽，故原告以被告
    二人為被告，當事人應屬適格，亦併予敘明。
伍、本院得心證之理由
一、按法院於判決理由中就訴訟標的以外當事人主張之重要爭點
    ，本於當事人辯論之結果，已為判斷時，其對此重要爭點所
    為之判斷，除有顯然違背法令之情形，或當事人已提出新訴
    訟資料，足以推翻原判斷之情形外，應解為在同一當事人就
    該重要爭點所提起之訴訟中，法院及當事人就該已經法院判
    斷之重要爭點法律關係，皆不得作任何相反之判斷或主張，
    始符民事訴訟上之誠信原則（最高法院73年度台上字第4062
    號判決意旨參照），此即與民事訴訟所謂「爭點效」之理論
    相符，雖此爭點效之理論能否採用，在實務上或有不同之意
    見，但如在前程序已作為重要爭點，並由法院在實質上審理
    判斷，當事人亦曾盡其主張及舉證之責，前後訴之系爭利益
    大致相同，自得認定其有拘束力。
二、查原告主張被告乙○○曾另案對於訴外人吳淑美起訴，請求
    確認訴外人吳淑美與蘇繼鋒之婚姻，因被告乙○○與訴外人
    蘇繼鋒間已有婚姻關係存在而為無效，經台灣高等法院91年
    度家上字第360號案件判決認定被告乙○○與訴外人蘇繼鋒
    舉行結婚儀式時，訴外人蘇繼鋒與被告甲○○之婚姻尚屬存
    在，故被告乙○○與訴外人蘇繼鋒所舉行之公開儀式，不論
    是否合乎民法結婚之要件，依民法第985條第1項、第988條
    第2款規定，結婚因重婚而無效等情，業經本院依職權調閱
    最高法院92年度台上字第2163號被告請求確認吳淑美與蘇繼
    鋒間婚姻無效之民事案卷全卷核閱無訛，則在前開確認訴外
    人吳淑美與蘇繼鋒間婚姻無效之民事案件中，就被告乙○○
    與訴外人蘇繼鋒之婚姻關係是否因訴外人蘇繼鋒重婚而為無
    效，顯已作為最重要爭點，並由該事件法院在實質上審理判
    斷，蓋只有於被告乙○○與訴外人蘇繼鋒之婚姻有效存在時
    ，訴外人蘇繼鋒與吳淑美之婚姻始會因重婚而為無效，而被
    告乙○○就此爭點亦盡其主張及舉證之責，是前開事件之確
    定判決，即台灣高等法院91年度家上字第360號判決，亦就
    前開之重要爭點即被告乙○○與訴外人蘇繼鋒之婚姻有效存
    在與否為明確之判斷，並認定被告乙○○於該案主張其與訴
    外人蘇繼鋒結婚之日期為83年7月3日，並不足採，其實際結
    婚日期應為81年10月10日，而斯時訴外人蘇繼鋒與被告甲○
    ○之婚姻尚屬有效存在，故被告乙○○之結婚行為應屬重婚
    而歸於無效，從而，其以訴外人蘇繼鋒配偶之身分請求確認
    訴外人吳淑美與蘇繼鋒之婚姻無效，為無理由，不應准許。
    從而參諸前述說明，就本件同一重要爭點所提起之訴訟中，
    本院及當事人就前開已經法院判斷之重要爭點法律關係，自
    皆不得任作相反之判斷或主張，以符合民事訴訟上之誠信原
    則，綜上，原告本於前開台灣高等法院91年度家上字第360
    號民事確定判決所為之判斷，主張被告乙○○與訴外人蘇繼
    鋒之婚姻無效，即有理由。
三、從而，原告訴請確認被告乙○○與訴外人蘇繼鋒之婚姻無效
    ，應屬有據，爰准許之。
四、本件事證已臻明確，兩造其餘攻擊防禦方法對判決之結果不
    生影響，爰不一一條列審酌。
據上論結：本件原告之訴為有理由，依民事訴訟法第78條，判決
如主文。
中    華    民    國    98    年    9     月    22    日
                      家事法庭  法 官   張百見
上正本證明與原本無異
如對本判決上訴，須於判決送達後20日之不變期間內，向本院提
出上訴狀。
                                書記官  陳德榮
中    華    民    國    98    年    9     月    22    日


司法院資訊處製作；財團法人民間司法改革基金會備份。
